【裁判字號】    95,台上,4752
【裁判日期】    950830
【裁判案由】    妨害兵役
【裁判全文】
最高法院刑事判決            九十五年度台上字第四七五二號
    上  訴  人  甲○○
                        號
                        號4樓.
上列上訴人因妨害兵役案件，不服台灣高等法院中華民國九十五
年五月三十日第二審更審判決（九十五年度上更(二)字第一七七號
；起訴案號：台灣板橋地方法院檢察署八十九年度偵字第六０五
八號），提起上訴，本院判決如下：
    主  文
原判決撤銷，發回台灣高等法院。
    理  由
本件原判決認定上訴人甲○○係民國四十三年十月二十九日出生
，於八十七、八十八年間猶屬役齡男子。其設籍地台北縣永和市
○○街八十八巷四號之戶長張國霖在八十七年十二月二十二日代
為收受台北縣政府所發，指定上訴人應於八十八年一月四日上午
七時五十分，前往嘉義中坑二五七師第七七一旅報到之第一八一
七梯次陸軍常備兵徵集令，並於該報到日前轉知上訴人。上訴人
竟意圖避免常備兵現役之徵集，明知其原以上腹痛等為由申請延
期入營已遭駁回，仍遲至指定入營當日復以上腹痛等類似理由，
再次申請延期，經台北縣永和市公所於當日以八八北永兵字第０
０二三０號函駁回申請，張國霖收受該函後已於同年月六日轉知
上訴人，上訴人仍未至上揭營區報到，無故逾入營期限五日等情
，並以第一審未及為妨害兵役治罪條例之比較適用，因而撤銷第
一審之判決，改判仍論處上訴人意圖避免常備兵現役之徵集，而
應受徵集，無故逾入營期限五日罪刑（累犯），固非無見。
惟查：（一）有罪判決書之事實記載，為適用法令之準據，法院
應將依職權認定與論罪科刑有關之事實，翔實記載，然後於理由
內逐一說明其憑以認定之證據，並使事實認定與理由說明，互相
適合，方為合法。倘事實已有敘及，而理由內未加說明，是為理
由不備；至於所認定之事實，與卷證資料不符，則屬理由矛盾之
違背法令。經查：１、原判決事實欄記載上訴人受張國霖轉知應
於八十八年一月四日報到入營之第一八一七梯次陸軍常備兵徵集
令（下稱系爭徵集令）後，竟意圖避免該徵集，「明知其原以…
…為由申請延期入營已遭駁回，仍遲至指定入營當日猶以……理
由，再次申請延期……」等情（見原判決第一頁倒數第三至七行
），似以上訴人於收受系爭徵集令後，在指定入營之八十八年一
月四日前曾申請延期入營遭駁回，惟理由欄對此並未說明其認定
所憑之證據，理由已有欠備。２、原判決事實欄記載台北縣永和
市公所於八十八年一月四日駁回延期入營申請函，已經張國霖於
同年月六日轉知上訴人（見原判決第一頁倒數第二行至第二頁第
一行），理由欄並敘明上訴人於八十八年一月六日已收受台北縣
永和市公所八十八年一月四日駁回其申請延期之函件等語（見原
判決第四頁倒數第七至九行）。然查：台北縣永和市公所八十八
年一月四日駁回上訴人之申請並將徵集令檢還之函件，業經張國
霖於同年月五日以無法聯絡上訴人為由，將「原件」寄還該市公
所等情，有相關函件附台灣板橋地方法院檢察署八十八年度偵字
第七二三五號偵查卷可憑（見該偵查卷第二三至二五頁），倘上
情不虛，則台北縣永和市公所八十八年一月四日函既經張國霖於
同年月五日寄還該市公所，乃原判決竟認該函已由上訴人收受，
顯與卷內證據資料不符，併有理由矛盾之違背法令。（二）犯罪
後之法律已廢止其刑罰者，應諭知免訴之判決，為刑事訴訟法第
三百零二條第四款所明定。至所謂犯罪後之法律已廢止其刑罰，
不僅指刑事處罰條文業經廢止而言，即因修改刑事法律之結果，
使原條文規定之犯罪構成要件變更，致起訴時認係刑事犯罪行為
，但審判中已不以為係刑事犯罪者，亦包括在內。又刑法第二條
第一項係行為後刑事法律變更時，新舊法之比較適用原則。故行
為後刑事犯罪之構成要件，若因法律之修改而變更時，必該行為
同時該當於修正前、後法律所規定之犯罪構成要件，始有刑法第
二條第一項之適用。如若行為後之刑事法律已廢止其刑罰，則應
適用刑事訴訟法第三百零二條第四款規定，為免訴之判決，不再
生行為後法律變更之比較適用問題。查原判決以上訴人行為後，
妨害兵役治罪條例已於九十一年六月二十六日修正公布全文，並
自同年月二十八日起施行，其中第四條之法定刑，修正後之裁判
時法較有利於上訴人，乃於比較新舊法後，適用裁判時之妨害兵
役治罪條例第四條第五款規定，論處上訴人「意圖避免常備兵現
役之徵集，而應受徵集，無故逾入營期限五日」罪刑。但查兵役
法第十六條第一項第一款規定，常備兵現役係以徵兵及齡男子，
經徵兵檢查合格於除役前，徵集入營服之；次查兵役法第三條第
一項於八十九年二月二日修正公布，並自同年月四日施行，規定
「男子年滿十八歲之翌年一月一日起役，至屆滿四十歲之年十二
月三十一日除役，稱為役齡男子。」，將除役年齡由屆滿四十五
歲之年十二月三十一日，修正為屆滿四十歲之年十二月三十一日
。而查上訴人辯稱其係四十三年十月二十九日出生，於本件行為
時已年逾四十歲，雖未屆滿當時之兵役法所定除役年齡，然其行
為後，除役年齡既已修正為屆滿四十歲之年十二月三十一日，即
上訴人應在八十三年十二月三十一日除役，則本件是否仍有裁判
時之妨害兵役治罪條例第四條第五款規定之適用，即非無疑。原
審對上訴人此項辯解未加釐清說明，逕依刑度輕重比較新舊法之
適用，亦有未當。上訴意旨指摘原判決不當，尚非全無理由，應
認原判決仍有撤銷發回更審之原因。
據上論結，應依刑事訴訟法第三百九十七條、第四百零一條，判
決如主文。
中    華    民    國  九十五  年    八    月   三十   日
                      最高法院刑事第九庭
                          審判長法官  陳  正  庸
                                法官  賴  忠  星
                                法官  王  居  財
                                法官  林  開  任
                                法官  林  立  華
      本件正本證明與原本無異
                                      書  記  官
中    華    民    國  九十五  年    九    月    四    日
                                                  Ｒ


司法院資訊處製作；財團法人民間司法改革基金會備份。
